【裁判字號】    96,訴,2188
【裁判日期】    970116
【裁判案由】    優惠存款
【裁判全文】
臺北高等行政法院判決
                                     96年度訴字第02188號
                              .
原      告  甲○○
被      告  桃園縣政府
代  表  人  乙○○（縣長）
訴訟代理人  丁○○
            丙○○
上列當事人間因優惠存款事件，原告不服教育部中華民國96年5
月3 日台訴字第0960046524A 號訴願決定，提起行政訴訟。本院
判決如下：
    主  文
原告之訴駁回。
訴訟費用由原告負擔。
    事  實
一、事實概要：原告係桃園縣立中壢國民中學退休教師，於94年
    2月退休並領取公保養老給付金額新台幣（下同）1,643,900
    元，全數存入臺灣銀行股份有限公司中壢分公司（下稱台銀
    中壢分公司），嗣被告依教育部部95年1 月27日發布修正並
    自同年2 月16日生效之「學校退休教職員公保養老給付金額
    優惠存款要點」（下稱公保優存要點）第3 點之1 規定，核
    算原告於前揭要點修正實施後公保養老給付得續存優惠存款
    之金額，因原告前所領取並存入該分公司之公保養老給付總
    額1,643,900 元，高於依修正後公保優存要點得續存優惠存
    款之最高金額1,412,183 元，被告乃以96年3 月3 日府人三
    字第0960066867號函通知原告於上開要點第3 點之1 實施後
    優惠存款期滿續存時，應按得續存優惠存款之最高金額1,41
    2,183 元辦理。原告不服，提起訴願經決定駁回後，遂提起
    本件行政訴訟。
二、兩造聲明：
    (一)原告聲明：訴願決定、原處分均撤銷。
    (二)被告聲明：駁回原告之訴。
三、兩造之爭點：被告核定原告應依修正後上開要點規定得續存
                優惠存款金額1,412,183 元辦理續存，是否合
                法？
    (一)原告主張之理由：
      1.原告於94年2 月1 日退休生效後，縱因未達屆齡退休之
        65歲，已無法回任學校老師，而在職的老師於公保優存
        要點修正後，還可以選擇要不要退休，要何時退休，已
        退休與在職二者顯然不同，然二者卻適用相同內容之修
        正要點，明顯違反平等原則。又計算替代率時，加入主
        管與專業加給，亦違反平等原則。以原告為例，校長在
        職時跟原告扣繳相同的退撫基金，系爭公保優存要點第
        三點之一實施，原告被扣3,400 多元，校長卻絲毫未減
        。
      2.原處分已然違反信賴保護原則：
        (1)原告於94年2 月1 日退休時之原核定既為行政處分，
          而該處分並無行政程序法93條之任何附款，且優惠存
          款金額記載在月退休金證書上，顯係優存利息為訴願
          人退休金之一部分，並可終身受領公保養老給付之優
          惠存款利息，並受信賴保護原則之保護。
        (2)陳水扁總統，在陽明山中山樓宴請服務40年的資深優
          良教師時提及：「任內軍公教人員優惠存款利率制度
          不會取消。」銓敘部亦謂：「陳總統提及軍公教人員
          優惠存款制度不會取消的談話，是考試、行政兩院已
          核定的既定政策。維持軍公教優惠存款制度不變，對
          保障退休人員及眷屬的生活與社會安定，確有相當助
          益。」原告依法退休，因有陳總統及銓敘部的聲明及
          相關法律的規定，確信退休時依法核定的退休給與，
          即原告的退休所得，若有變動原告應受信賴保護。
        (3)原告因信賴既存之舊要點而安排或處置財產，被告自
          不能因系爭要點之嗣後修正，使原告遭受不能預見之
          損害，且原告確因舊要點之施行而產生信賴基礎，已
          該當信賴要件，並在客觀上有具體信賴之表現，蓋公
          保優存的本金自開辦以來從未被變動過，而18% 之利
          率自72年12月1 日以來也未變動過。被告無視信賴保
          護原則之適用，逕予片面修正，致原告之公法上財產
          權遭受侵害，原處分已違反憲法第15條保障人民財產
          權及釋字第172 號解釋：「各機關發布之命令，在不
          牴觸憲法或法律及不侵害人民權利範圍內，即屬其職
          權之正當行使」之意旨，自應予撤銷。
      3.復查，18％是補償公教人員因基數內涵太低，造成公教
        人員退休所得偏低的措施，反看公教人員退撫新制的基
        數內涵是本薪的兩倍，而公教人員可以享有18％的舊制
        退撫制度年資，基數內涵是本薪加本人實物代金（930
        元）。既然為政府因少給了退休給付才會有公保養老給
        付的優惠存款，即為原告應有之退休所得。又銓敘部85
        年1 月24日85台中特一字第1239226 號函解釋新修正之
        公保優存要點中養老給付辦理優惠存款標準規定之適用
        時，亦說明：「84年7 月1 日公務人員退撫新制實施前
        ，係以本俸及實物代金作為退休金基數之內涵；退撫新
        制實施後，則以本俸加一倍作為退休金基數之內涵，較
        新制實施前標準提高甚多。故依退撫新制實施後之任職
        年資及公保年資，所核發之一次退休金及公保養老給付
        ，自宜取消優惠存款之辦理」，已明示因新制退休金較
        多，自宜取消優惠存款之辦理，而舊制因基數內涵低，
        使退休金少，故予以退休金及公保養老給付辦理優惠存
        款。循此而論，公保優存之利息，顯是原告退休所得之
        部分，非隨時可變更得福利性補助。
      4.又「不溯及既往」乃民主憲政國家所應遵守之原則，亦
        即法令經修正或新訂時，祇適用對法令修正或新訂以後
        發生之事實，不得追溯至修正或新訂以前發生之事實。
        經查，原告均係在本次依公保養老給付要點修正前任職
        ，並適用修正前之要點，依上開不溯及既往原則衡之，
        本件要點之修正自應向後發生，而非得溯及適用於原告
        ，迺被告明知此一法律原則，竟視而不見，仍執意為本
        件處分，實有撤銷之必要。
      5.再查，依學校教職員退休條例第5 條第1 項第2 款及第
        8 條第3 項規定可知，教育人員之退休制度，無論係退
        撫基金之的提撥抑或月退休金之給付，均以本薪加一倍
        做為計算基準。亦即法定退休制度之建置，係不考量專
        業加給與主管加給之部份，僅計算本薪部分。惟教育部
        修訂系爭公保優存要點第3 點之1 規定，，以現職教育
        人員薪資所得（本薪、學術研究費、主管職務加給及1/
        12年終工作獎金之合計數）做為所得替代率之分母值，
        造成擔任主管者並未提撥較多之退撫基金，卻領取較多
        退休所得之不合理現象，足證修正要點之計算基準已然
        有誤。
      6.被告未予補償，已然違法：被告對於考試院於94年11月
        10日第10屆158 次會議中決議略謂：「(二)公務人員退休
        所得替代率，照審查會所列甲案通過。」之甲案中，盡
        係剝奪原告已合法產生信賴而享有之憲法上公法財產權
        利，並無任何合理之補救措施。復於95年2 月16日宣佈
        施行，而被告明知行政程序法第126 條業已規定「原處
        分機關依第123 條第4 款、第5 款規定廢止授予利益之
        合法行政處分，對受益人因信賴該處分遭財產上之損失
        ，應給予合理之補償。」迺被告竟無視補償規定，逕自
        剝奪原告財產權利，自應予以撤銷，以符法制。
    (二)被告主張之理由：
      1.按公保優存要點乃屬過渡性、暫時性之福利措施，其所
        需經費亦純係由政府以預算編列方式支應，須視政府財
        政負擔狀況，始得據以辦理。準此，優惠存款並非退休
        人員依法律所享有之權利或利益，亦非教育人員簽訂聘
        書之契約條款，僅係政府推行政策性福利措施所得之結
        果，有關公保優存要點之修正，自無適用依法行政原則
        之餘地。
      2.有關原告主張公保優存要點修正違背憲法第15條保障人
        民之財產權乙節：其優惠存款利息為既得利益，非屬憲
        法第15條財產權保障範圍。
      3.次按，公權力行使涉及人民信賴利益而有保護之必要者
        ，不限於授益行政處分之撤銷或廢止，即行政法規之廢
        止或變更亦有其適用。行政法規公布施行後，制定或發
        布法規之機關依法定程序予以修改或廢止時，應兼顧規
        範對象信賴利益之保護，固為釋字第525 號解釋在案；
        惟釋字280 號解釋揭櫫「優惠存款每月所生利息，如不
        能維持退休人員之基本生活…，其優惠存款自不應一律
        停止」，準此，在保障一定生活條件之前提下，優惠存
        款應可取消或減少金額。釋字第485 號解釋亦指明「鑒
        於國家資源有限，有關社會政策之立法，必須考量國家
        之經濟及財政狀況…亦應力求與受益人之基本生活需求
        相當，不得超過達成目的所需必要限度…」可知，社會
        福利措施（即使是經立法之法律保留），亦以「維持基
        本生活相當所需為限」。又法規可能修改或廢止，受規
        範者並非毫無預見，而公保優存要點自施行以來歷多次
        修正，原告與臺灣銀行間亦是每兩年或一年簽定優存契
        約，顯非屬有「信賴之事實」，原告謂因上揭優惠存款
        要點之修正，致受有優惠存款利息差額之損失云云，尚
        難謂係屬基於法效性決策宣示所形成之信賴，而實際開
        始規劃其生活或財產之變動，並付諸實施之「信賴表現
        」行為，容僅係「純屬願望、期待」，而未有表現其已
        生信賴之事實，核與信賴保護原則之適用要件未合。是
        原告援引行政程序法第126 條第1 項規定，主張與臺灣
        銀行間原訂優惠存款期滿換約後，因辦理優存金額減少
        ，受有利息減少之損失，應有信賴保護原則之適用，被
        告自應予補償云云，尚難採據。
      4.再查，最高行政法院93年度判字第78號判決指稱，優惠
        存款係屬政策性福利措施，係屬給付行政一環，蓋優惠
        存款其超額利息亦由退休金支給機關編列預算支付，並
        非由保險費負擔，其所需經費既由退休金支給機關編列
        預算支應，而須經立法機關審查通過，已成為具形式意
        義之法律，準此，優惠存款具有高度不確定性，茍立法
        機關對相關預算不予通過也無任何違法之處，原告遽以
        此為信賴基礎，從而主張信賴保護，實屬無理。
      5.優惠存款乃為顧及公教人員退休後生活所為之優惠措施
        ，因所為之給付行政必須視財政狀況為適度調整，此一
        規定乃考量當時特殊之時代背景，並非適用於所有人民
        ，故不宜以法律定之，且優惠存款自63年實施以來均以
        「退休公務人員公保養老給付優惠存款要點」訂之。此
        為原告所明知，如依原告所言，公保養老給付優惠存款
        事項須以法律定之，則歷年依前開要點所發放之優惠存
        款利息豈非均須收回。
      6.教育人員以其所具85年2 月1 日以前公保年資核發之養
        老給付依公保優存要點辦理優惠存款者，在該要點修正
        後，無論是已辦理退休教育人員或將來辦理退休教育人
        員，因仍須依該要點之相關規定辦理優惠存款（首次辦
        理或換約續存），均應受相同之規範。本退休所得合理
        化之興革措施，乃如前述，係基於現時之社會經濟狀況
        、財政收支情形及社會公平，調整政府日後之給付範圍
        ，此一給付，並未影響已辦理退休人員既已取得之優惠
        存款孳息，換言之，新規定係直接適用於規定變更生效
        後繼續發生之事實。又對於已退休教育人員於方案實施
        前已領取之優惠存款利息，無庸繳回；且方案實施時，
        其原存單未到期者，仍得適用原規定，俟期滿換約時，
        始適用修正之規定，並無溯及既往，僅往後生效一體適
        用，未生規範效力溯及既往之問題。
    理  由
一、按公保優存要點第1 點規定：「公立學校退休教職員公保養
    老給付金額辦理優惠存款，依本要點行之。」第2 點規定：
    「依本要點辦理優惠存款，須合於下列各款條件：(一)依學校
    教職員退休條例辦理退休。(二)退休時所任職適用行政院訂定
    之全國軍公教員工待遇支給要點之公務人員俸額標準表支薪
    。(三)依中華民國85年2 月1 日學校教職員退休條例修正施行
    前之公務人員保險年資所核發之養老給付。」第3 點規定：
    「依本要點辦理優惠存款之公務人員保險年資及養老給付辦
    理優惠存款最高月數標準，依附表規定辦理。」第3 點之1
    規定：「（第1 項）支領月退休金人員之每月退休所得，不
    得超過依最後在職同薪級人員現職待遇計算之所得上限百分
    比；…（第2 項）前項人員每月退休所得超過退休所得上限
    百分比者，在依學校教職員退休條例所支領退休給與不作變
    動之前提下，減少其養老給付得辦理優惠存款之金額，使不
    超過退休所得上限百分比。…（第7 項）本點規定施行前已
    退休之教育人員，於本點規定施行後優惠存款期滿續存時，
    應依最後退休薪級及最後服務機關學校核實證明最後在職時
    具有前項第2 款之待遇項目，按本點規定施行時待遇標準及
    當年度（如當年度尚未訂定，則依前一年度）軍公教人員年
    終工作獎金（慰問金）發給注意事項計算每月退休所得及最
    後在職同薪級人員現職待遇。…（第8 項）前項人員每月退
    休所得超過依第1項 計算之退休所得上限百分比者，減少其
    養老給付得辦理優惠存款之金額，使不超過退休所得上限百
    分比；……但原儲存之金額較低者，以原儲存之金額為限。
    」
二、本件原告係桃園縣立中壢國民中學退休教師，於94年2 月退
    休並領取公保養老給付金額1,643,900 元，全數存入中壢分
    公司，嗣被告依上揭公保優存要點第3 點之1 規定核算結果
    ，因原告原辦理優惠存款之公保養老給付總額1,643,900 元
    ，高於依上揭修正後公保優存要點得續存優惠存款之最高金
    額1,412,183 元。被告乃以96年3 月3 日府人三字第096006
    6867號函通知原告於上開要點第3 點之1 實施後優惠存款期
    滿續存時，應按得續存優惠存款之最高金額1,412,183 元辦
    理續存之事實，為兩造所不爭，並有被告就原告申請自願退
    休案所為93年12月30日府人三字第0930343521號函附原訴願
    卷(二)及前開96年3 月3 日函附原處分卷可稽，堪信為真實。
三、原告起訴主張：公保養老給付優惠存款係退休給付之一，非
    隨時可變更之福利性補助，教育部以前揭修正新增公保優存
    要點第3點之1之規定，減少退休教職員公保養老給付辦理優
    惠存款之金額，且溯及施行前已退休之教職人員，致侵害其
    在憲法上所享有之公法財產基本權利，已違反禁止溯及既往
    原則及信賴保護原則；況依大法官釋字第525 號、第529 號
    解釋意旨及行政程序法第126 條規定，縱因公益之必要廢止
    法規或修改內容，對受益人因信賴該法規或授益處分而生之
    財產上損失，亦應給予合理之補償，惟被告無視上開補償規
    定及大法官解釋意旨，逕自剝奪原告財產權利，自應予撤銷
    等語。故本件厥應審究者，係被告核定原告應依上開要點第
    3 之1 規定得續存優惠存款之最高金額1,412,183 元辦理續
    存，是否合法？
四、經查：
    (一)按大法官釋字第443 號解釋理由書闡釋：「何種事項應以
      法律直接規範或委由命令予以規定，與所謂規範密度有關
      ，應視規範對象、內容或法益本身及其所受限制之輕重而
      容許合理之差異：諸如剝奪人民生命或限制人民身體自由
      者，必須遵守罪刑法定主義，以制定法律之方式為之；涉
      及人民其他自由權利之限制者，亦應由法律加以規定，如
      以法律授權主管機關發布命令為補充規定時，其授權應符
      合具體明確之原則；若僅屬與執行法律之細節性、技術性
      次要事項，則得由主管機關發布命令為必要之規範，雖因
      而對人民產生不便或輕微影響，尚非憲法所不許。又關於
      給付行政措施，其受法律規範之密度，自較限制人民權益
      者寬鬆，倘涉及公共利益之重大事項者，應有法律或法律
      授權之命令為依據之必要，乃屬當然。」可知，關於給付
      行政措施，應屬低密度法律保留，是以給付行政措施應對
      何一群體、何種事項為給付，給付之種類，項目為何，應
      由行政機關基於其行政之積極性、公益性，酌量當時之社
      會經濟狀況，財政收支情形，除非涉及公共利益之重大事
      項，應有法律或法律授權之命令為依據之必要外，自應有
      行政機關整體性考量之自由形成空間。
    (二)次按，退休公務人員退休金優惠存款制度之建立，係立法
      院法制委員會於48年7 月15日審議公務人員退休法修正草
      案時，基於早期公務人員每月待遇所得微薄，且其支領之
      一次退休金係以其最後在職之月俸額及本人實物代金為基
      數之內涵，造成退休實質所得偏低，為照顧退休人員生活
      ，乃決議由銓敘部邀請有關機關研商。銓敘部爰與財政部
      於49年11月2 日會銜訂定發布「退休公務人員退休金優惠
      存款辦法」（按：現已修正為「退休公務人員一次退休金
      優惠存款辦法」）；而退休公務人員公保養老給付優惠存
      款制度，亦係基於上述因素及軍保退伍給付已得辦理優惠
      存款之考量，由銓敘部於63年12月17日訂定「退休公務人
      員公保養老給付金額優惠存款要點」，另行政院64年2 月
      3 日以台64財字第989 號令訂定發布本件公保優存要點6
      點後開辦，以為學校教職員公保養老給付金額辦理優惠存
      款之依據，由上述優惠存款制度之形成及沿革可知，公保
      養老給付辦理優惠存款，乃屬一項政策性之補助措施，且
      僅適用於特定族群，依前揭大法官解釋意旨，其受法律規
      範之密度，應較限制人民權益者寬鬆，即無以法律或法律
      授權之命令為依據之必要，主管機關於審酌政府財力負擔
      及各類公務人員待遇類型等因素，考量整體公益衡平原則
      ，並兼顧退休公務人員之實質權益保障，在政府補助性支
      出之資源有限情況下，自得本其權責就適用之對象與範圍
      ，為必要及限定性之分配，以期有限之資源發揮最大之效
      益。又上開優惠存款制度實施多年，公教人員之待遇已逐
      年向上調整，84年7 月1 日退撫新制實施後，退休金基數
      之計算內涵提高為本（年功）俸1 倍，公教人員退休所得
      大幅提昇，部分具有退撫新、舊年資之人員，其退休所得
      甚至有超過現職同等級人員薪資之不合理現象，且國內金
      融市場利率亦向下調降，致政府負擔之優惠存款差額利息
      相對提高，形成各級政府沈重財政負擔，故教育部考慮上
      開社會經濟狀況、財政收支情形與整體公益衡平原則，審
      酌得適用之對象、範圍及辦理優惠存款之額度，乃依權限
      修正增訂前揭公保優存要點第3 之1 規定，明定支領月退
      休金人員之每月退休所得，不得超過依最後在職同薪級人
      員現職待遇計算之所得上限百分比，每月退休所得，依該
      點第1 項計算之，超過退休所得上限百分比者，減少其養
      老給付得辦理優惠存款之金額，使不超過退休所得上限百
      分比，以符合正當性與公平性，自無違反大法官釋字第
      443 號解釋意旨及法律保留原則，原告所訴，尚不足採。
    (三)再按，教育人員以其所具85年2 月1 日以前公保年資核發
      之養老給付依公保優存要點辦理優惠存款者，在該要點修
      正後，無論是已辦理退休教育人員或將來辦理退休教育人
      員，因仍須依該要點之相關規定辦理優惠存款（首次辦理
      或換約續存），均應受相同之規範。本退休所得合理化之
      興革措施，係基於現時之社會經濟狀況、財政收支情形及
      社會公平，調整政府日後之給付範圍，此一給付，並未影
      響已辦理退休人員既已取得之優惠存款孳息，換言之，新
      規定係直接適用於規定變更生效後繼續發生之事實。又對
      於已退休教育人員於方案實施前已領取之優惠存款利息，
      無庸繳回；且方案實施時，其原存單未到期者，仍得適用
      原規定，俟期滿換約時，始適用修正之規定，並未溯及於
      該要點變更生效日之前而為適用，僅往後生效一體適用，
      自無悖於法律不溯及既往之原則。
    (四)又按，「信賴保護原則攸關憲法上人民權利之保障，公權
      力行使涉及人民信賴利益而有保護之必要者，不限於授益
      行政處分之撤銷或廢止（行政程序法第119 條、第120 條
      及第126 條參照），即行政法規之廢止或變更亦有其適用
      。行政法規公布施行後，制定或發布法規之機關依法定程
      序予以修改或廢止時，應兼顧規範對象信賴利益之保護。
      除法規預先定有施行期間或因情事變遷而停止適用，不生
      信賴保護問題外，其因公益之必要廢止法規或修改內容致
      人民客觀上具體表現其因信賴而生之實體法上利益受損害
      ，應採取合理之補救措施，或訂定過渡期間之條款，俾減
      輕損害，方符憲法保障人民權利之意旨。至經廢止或變更
      之法規有重大明顯違反上位規範情形，或法規（如解釋性
      、裁量性之行政規則）係因主張權益受害者以不正當方法
      或提供不正確資料而發布者，其信賴即不值得保護；又純
      屬願望、期待而未有表現其已生信賴之事實者，則欠缺信
      賴要件，不在保護範圍。…」（大法官釋字第525 號解釋
      參照）。是以，行政法規之廢止或變更，亦有信賴保護原
      則之適用，即法規之廢止變更應兼顧規範對象信賴利益之
      保護。而信賴保護之構成要件須符合(1)信賴基礎：即行政
      機關表現在外具有法效性之決策；(2)信賴表現：即人民基
      於上述之法效性決策宣示所形成之信賴，實際開始規劃其
      生活或財產之變動，並付諸實施，此等表現在外之實施行
      為乃屬「信賴表現」；(3)信賴在客觀上值得保護等要件。
      原告雖主張長期以來信賴包含優惠存款在內之退撫制度，
      在公保優存要點第3 點之1 修正後，使原告客觀上具體表
      現其因信賴而生之實體法上利益受損害云云。惟按大法官
      釋字第280 號解釋揭櫫「…優惠存款每月所生利息，如不
      能維持退休人員之基本生活（例如低於編制內委任一職等
      一級公務員月俸額），其優惠存款自不應一律停止，」準
      此，在保障一定生活條件之前提下，優惠存款應可取消或
      減少金額；且大法官釋字第485 號解釋亦指明「鑒於國家
      資源有限，有關社會政策之立法，必須考量國家之經濟及
      財政狀況…亦應力求與受益人之基本生活需求相當，不得
      超過達成目的所需必要限度…」可知，社會福利措施（即
      使是經「立法」之法律保留），亦以「（維持）基本生活
      相當（所需）為限」；又任何法規皆非永久不能改變，法
      規未來可能修改或廢止，受規範者並非毫無預見，而公保
      優存要點自施行以來歷經多次修正，原告與臺灣銀行間亦
      是每兩年或一年簽定優存契約，原告謂因上揭優惠存款要
      點之修正，致受有優惠存款利息差額之損失云云，尚難謂
      係屬基於法效性決策宣示所形成之信賴，而實際開始規劃
      其生活或財產之變動，並付諸實施之「信賴表現」行為，
      容僅係「純屬願望、期待」，而未有表現其已生信賴之事
      實，核與信賴保護原則之適用要件未合。原告援引主張被
      告應依行政程序法第126 條規定給予合理補償云云，亦非
      有據。
五、綜上所述，原告所陳各節，均無足採。被告依前揭修正後公
    保優存要點第3 點之1 規定，以原處分核定原告得續存優惠
    存款之最高額度為1,412,183 元，於法並無違誤，訴願決定
    予維持，亦無不合，原告訴請撤銷訴願決定及原處分，為無
    理由，應予駁回。
據上論結，本件原告之訴為無理由，爰依行政訴訟法第98條第1
項前段，判決如主文。
中    華    民    國    97    年     1    月   16     日
                    臺北高等行政法院第二庭
                              審判長法  官  徐瑞晃
                                    法  官  陳金圍
                                    法  官  蕭惠芳
上為正本係照原本作成。
如不服本判決，應於送達後20日內，向本院提出上訴狀並表明上
訴理由，如於本判決宣示後送達前提起上訴者，應於判決送達後
20日內補提上訴理由書（須按他造人數附繕本）。
中    華    民    國    97    年     1    月   16     日
                                    書記官  李淑貞


司法院資訊處製作；財團法人民間司法改革基金會備份。
